【裁判字號】    98,訴,4628
【裁判日期】    990831
【裁判案由】    毒品危害防制條例
【裁判全文】
臺灣板橋地方法院刑事判決              98年度訴字第4628號
公  訴  人  臺灣板橋地方法院檢察署檢察官
被      告  甲○○
選任辯護人  陳鴻琪律師
上列被告因違反毒品危害防制條例案件，經檢察官提起公訴（98
年度毒偵字第8502號) ，本院判決如下：
    主  文
甲○○施用第一級毒品，累犯，處有期徒刑玖月。
    事  實
一、甲○○前因施用毒品案件，經本院裁定送觀察、勒戒，認有
    繼續施用毒品之傾向，復據本院以93年度毒聲字第169 號裁
    定令入戒治處所施以強制戒治，於民國94年1 月11日停止戒
    治處分出監，並經臺灣板橋地方法院檢察署檢察官以94年度
    戒毒偵字第46號不起訴處分確定。復於上開強制戒治執行完
    畢釋放5 年內，因施用毒品案件，先後經本院以94年度訴字
    第2095號判處有期徒刑8 月確定，於95年8 月29日縮刑期滿
    執行完畢；及以95年度訴字第3853號判處有期徒刑7 月、7
    月，應執行有期徒刑1 年確定，嗣經本院以96年度聲減字第
    1836號裁定減刑及定其應執行刑為有期徒刑6 月確定；再因
    施用毒品案件，經本院以96年度訴字第1372號判處有期徒刑
    1 年2 月確定，嗣經本院以96年度聲減字第6421號裁定減刑
    為有期徒刑7 月，並與前揭本院95年度訴字第3853號施用毒
    品案件減刑後之刑期定其應執行刑為有期徒刑1 年確定，於
    97年4 月25日縮刑期滿執行完畢( 於本案構成累犯) 。詎其
    仍不知悔改，猶基於施用第一級毒品之犯意，於98年10月13
    日17時13分許為警採尿時起回溯前26小時內某時，在不詳處
    所，施用第一級毒品海洛因1 次，嗣因其為列管毒品調驗人
    口，於98年10月13日17時13分許經警通知至臺北縣政府警察
    局新莊分局光華派出所驗尿，送驗後結果呈鴉片類陽性反應
    ，而查知上情。
二、案經臺北縣政府警察局新莊分局移送臺灣板橋地方法院檢察
    署檢察官偵查後提起公訴。
    理  由
壹、證據能力部分：
一、辯護人雖為被告辯護稱：員警未以書面通知被告採驗尿液，
    亦未令被告於「應受尿液採驗人尿液檢體採集送驗紀錄表」
    上簽名、捺印，故卷附之「應受尿液採驗人尿液檢體採集送
    驗紀錄表」無證據能力，卷附之臺灣檢驗科技股份有限公司
    98年10月29日出具之編號UL/2009/A0653 號濫用藥物檢驗報
    告依毒樹果實原則，亦無證據能力云云，惟查：
(一)、按犯第10條之罪經執行刑罰或保護處分完畢後2 年內，警察
    機關應定期或於其有事實可疑為施用毒品時，通知其於指定
    之時間到場採驗尿液，毒品危害防制條例第25條第1 項、第
    2 項定有明文。又警察機關執行上開尿液採驗，每3 個月至
    少採驗一次。警察機關通知採驗尿液，應以書面為之，通知
    書應載明無正當理由不到場者，得依法強制採驗之意旨，採
    驗尿液實施辦法第9 條亦定有明文，考其立法目的，乃在課
    與警察機關事先以書面預告應受尿液採驗人應到場接受採尿
    之時、地，及無正當理由不到場接受採驗之不利後果，促使
    應受尿液採驗人能主動依員警通知之時、地遵期到場，而避
    免由員警強制對其為尿液採驗，可能對應受採驗人之身體安
    全及名譽造成更大程度之侵害。惟實務上常見警察機關於進
    行此類定期檢驗時，改以事先用電話與受採驗人連繫確定其
    能到場之時間，以避免員警片面指定到場之時間而以書面通
    知受採驗人，不僅通知之送達過程曠日廢時，且該指定時間
    極可能與受採驗人日常生活作息或已排定之行程有衝突。是
    以員警以電話連繫取代書面通知應受尿液採驗人，若能一併
    告知其無正當理由不到場之後果，即已充分落實上揭法條規
    定應事先書面通知之立法意旨，且更能達行政程序簡化及並
    將採尿檢驗程序對於應受採驗人日常作息所帶來之不便程度
    降到最低。查被告於本院準備程序及審理時供承：「當天係
    警員以電話通知我過去警局採尿」、「我因為工作關係，都
    是每週二休息，員警打電話通知我，原本是約中秋節那天，
    後來員警說他當天沒空，我才改約10月13日( 按當日為星期
    二) 」、「我出監之後兩年來我都很準時去報到，只要警察
    約我，我有空我就過去報到，通常都是警察電話通知我，我
    才過去，我已經驗過好幾次了」等語( 見本院卷第18頁背面
    、第49頁、第78頁、第105 頁背面) ，足認本案承辦員警雖
    省略書面通知之程序，然其以電話與被告約定被告能配合到
    場採驗之時間，以避免被告未能遵期到場反受到強制採尿之
    不利益處分，員警之主觀意圖並非出於惡意，再經綜合權衡
    刑事訴訟法第15 8條之4 立法理由所列舉之各項權衡事由：
    本案員警違背法定通知程序之情節輕微、對被告權益並未造
    成損害、本案所涉施用毒品罪之對被告個人及社會所造成之
    危險或實害、禁止使用證據於預防將來違法取得證據之效果
    、偵審人員如依法定程序有無發現該證據之必然性及證據取
    得之違法對被告訴訟上防禦不利益之程度等各種情形後，本
    院認上開通知程序之瑕疵並不影響本案被告所採尿液之證據
    能力。
(二)、次按應受尿液採驗人應遵守下列事項：二、於採尿人員發給
    之檢體監管紀錄表等相關表格資料之正確欄位簽名；又按採
    尿人員應全程監控尿液採驗過程，並注意下列事項：一、尿
    液檢體應分別裝入二瓶尿液容器，每瓶尿液量須達30毫升，
    並由受尿液採驗人按捺左大拇指指紋封緘。二、每一尿液檢
    體應製作檢體監管紀錄表，記載自採集至運送檢驗機關( 構
    ) 所經過之各項作業處理程序、時間、人員、目的及尿液檢
    體之資訊、重要特殊跡象等，連同尿液檢體( 含可疑攙假之
    尿液檢體) ，一併送驗，採驗尿液實施辦法第12條第2 款、
    第13條第1 、2 款亦定有明文。觀諸前揭條文內容，應受尿
    液採驗人於採尿人員發給之檢體監管紀錄表等相關表格資料
    之正確欄位簽名，係該辦法課與應受尿液採驗人之作為義務
    ，其規範對象既係應受尿液採驗人，則本案承辦員警依法製
    作「應受尿液採驗人尿液檢體採集送驗紀錄表」後( 見偵查
    卷第5 頁) ，雖漏未令被告於「應受尿液採驗人尿液檢體採
    集送驗紀錄表」簽名，即難謂有何違反法定程序之可言。
(三)、再按現行刑事訴訟法關於「鑑定」之規定，除選任自然人充
    當鑑定人外，另設有囑託機關鑑定制度。依同法第198 條、
    第208 條之規定，不論鑑定人或鑑定機關、團體，固均應由
    法院、審判長、受命法官或檢察官視具體個案之需要而為選
    任、囑託，並依第206 條之規定，提出言詞或書面報告，始
    符合同法第159 條第1 項所定得作為證據之「法律有規定」
    之情形，否則所為之鑑定，仍屬傳聞證據。然於司法警察機
    關調查中之案件，為因應實務上，或因量大、或有急迫之現
    實需求，併例行性當然有鑑定之必要者，例如毒品之種類與
    成分、尿液之毒品反應，或者槍、彈有無殺傷力等鑑定，基
    於檢察一體原則，得由該管檢察長對於轄區內之案件，以事
    前概括選任鑑定人或囑託鑑定機關、團體之方式，俾便轄區
    內之司法警察官、司法警察對於調查中之此類案件，得即時
    送請先前已選任之鑑定人或囑託之鑑定機關、團體實施鑑定
    ，以求時效（法務部92年9 月1 日法檢字第0920035083號函
    參照，刊載於法務部公報第312 期）。此種由檢察機關概括
    選任鑑定人或概括囑託鑑定機關、團體，再轉知司法警察官
    、司法警察於調查犯罪時參考辦理之作為，法無明文禁止，
    係為因應現行刑事訴訟法增訂傳聞法則及其例外規定之實務
    運作而為。則經由司法警察官、司法警察依檢察官所概括選
    任之鑑定人或囑託鑑定機關、團體所為之鑑定結果，與檢察
    官選任或囑託為鑑定者，性質上並無差異，同具有證據能力
    。本件被告之尿液檢體、經臺北縣政府警察局新莊分局光華
    派出所員警採集後，依上開規定送請臺灣檢驗科技股份有限
    公司鑑驗，所為之書面鑑定報告即該公司98年10月29日出具
    之編號UL/2009/A0653 號號濫用藥物檢驗報告，即屬上開「
    法律規定」得為證據者，而有證據能力。
二、查卷附法務部調查局於99年4 月8 日所出具之調科壹字第09
    900140760 號鑑定書、該局DNA 鑑識實驗室於99年4 月14日
    出具之調科肆字第09900162090 號鑑定書、內政部警政署刑
    事警察局於99年5 月17日所出具之刑紋字第0990061547號鑑
    定書，及行政院衛生署食品藥物管理局99年7 月28日出具之
    FDA 管字第0990042707號函，分別係由受命法官依刑事訴訟
    法第208 條第1 項規定囑託上揭機關分就被告尿液成分、扣
    案尿瓶封緘條上之指印及被告於採尿前所服用之藥物成分進
    行鑑定，依上揭刑事訴訟法198 條、第208 條之規定，屬同
    法第159 條第1 項所規定傳聞之例外，均有證據能力。
三、末按被告以外之人於審判外之言詞或書面陳述，除法律有規
    定者外，不得作為證據；被告以外之人於審判外之陳述，雖
    不符前4 條之規定，而經當事人於審判程序同意作為證據，
    法院審酌該言詞陳述或書面陳述作成時之情況，認為適當者
    ，亦得為證據。當事人、代理人或辯護人於法院調查證據時
    ，知有第159 條第1 項不得為證據之情形，而未於言詞辯論
    終結前聲明異議者，視為有前項之同意，刑事訴訟法第159
    條第1 項、第159 條之5 分別定有明文。又當事人、代理人
    或辯護人於調查證據時，知有刑事訴訟法第159 條第1 項不
    得為證據之情形，卻表示「對於證據調查無異議」、「沒有
    意見」等意思，而未於言詞辯論終結前聲明異議者，應視為
    已有將該等傳聞證據採為證據之同意，最高法院93年度台上
    字第3533號、94年度台上字第2976號判決亦採同一見解。經
    查：卷附由中山醫學大學附設醫院檢驗科於98年12月25日出
    具之毛髮檢驗結果報告( 見偵查卷第24 頁)係由被告所提出
    ，惟上開醫院並非審判長、受命法官或檢察官選任之鑑定人
    ，亦非法院或檢察官所囑託為鑑定之機關或團體，其所製作
    之鑑定報告書，即屬審判外之書面陳述( 最高法院93年台上
    字第1774號判決意旨參照) ，惟本案被告、辯護人及檢察官
    於本院準備期日，對於該檢驗報告，均表示對證據能力不爭
    執，復於審判期日就本院一一提示之前揭證據方法於言詞辯
    論終結前，亦均未就所調查之證據主張有刑事訴訟法第15 9
    條第1 項不得為證據之情形，是參照上開說明要旨，上開證
    據均有證據能力，合先敘明。
貳、認定犯罪事實所憑之證據及理由：
    訊據被告對其於前揭時、地，經員警電話通知而到警局接受
    採尿之事實坦認不諱，惟矢口否認有何施用第一級毒品海洛
    因之犯行，辯稱：本案員警採尿作業草率，連日期都押錯，
    故送驗尿液可能不是伊所排放的，且伊採尿前因感冒而服用
    藥物，可能因此而使尿液呈嗎啡陽性反應；又伊於警局採尿
    後有自費前往中山醫學大學附設醫院進行毛髮檢驗，檢驗報
    告顯示伊於檢驗前4 個月內並未施用海洛因等毒品，伊實不
    知道為何本案尿液送驗結果會呈現嗎啡反應云云。惟查：
一、卷附之「應受尿液採驗人尿液檢體採集送驗紀錄表」( 見偵
    查卷第5 頁) ，上載尿液檢體編號DＺ0000000000號尿液係由
    被告於98年10月13日17時13分許所排放，而經承辦員警將該
    次所採2 瓶尿液中其中1 瓶送臺灣檢驗科技股份有限公司以
    酵素免疫分析法（ＥＩＡ）篩驗，及以氣相層析質譜儀分析
    法複驗結果，呈現鴉片類陽性反應，有該公司98年10月29日
    出具之編號UL/2009/A0653 號號濫用藥物檢驗報告在卷可佐
     (見偵查卷第7 頁) 。嗣經本院將該次所採集另一瓶未開封
    之尿液送往法務部調查局鑑定，該局以螢光偏極免疫分析法
    進行初步篩驗及以氣相層質譜儀複驗之結果，確認該瓶尿液
    亦呈嗎啡陽性反應，則有該局於99年4 月8 日所出具之調科
    壹字第09900140760 號鑑定書( 見本院卷第53頁) 在卷可參
    。而氣相層析質譜儀分析法（ＧＣ／ＭＳ）之檢驗方法係以
    「氣相層析儀」先將物質氣化後，再經分析管分離，由於各
    種物質之沸點及對管柱之吸附力不同，在經過檢測器（Dete
    ctor）測定後，表現出不同之滯留時間（Retension time）
    ，以滯留時間來判斷係何種物質；再利用「質譜儀」為檢測
    器，將物質撞擊成碎片，記錄其質譜圖。因每個化合物之鍵
    結能力不同，故不同之物質會有其特定之質譜圖，因此在物
    質之判斷上有如指紋之鑑定，在理論上，扣除人為因素，其
    精確度已接近百分之百，為本院職務上已知之事實，本案扣
    案之2 瓶尿液分經不同機關以氣相層析質譜儀分析法進行複
    驗結果，均呈嗎啡陽性反應，已足以排除尿液呈現偽陽性之
    可能，堪予認定。
二、被告雖辯稱該送驗尿液可能非伊所排放云云，惟參以被告前
    於警詢時即供承：「警方提供我採集尿液的空瓶是乾淨的，
    尿液是我親自排放採集後當場封緘捺印」等語( 見偵查卷第
    4 頁) ；嗣於本院準備程序及審理時亦曾供稱：「當天只有
    我一人至警局驗尿」、「採尿後我有按捺指印，員警有幫我
    封印，我確定那兩瓶尿是我的」等語( 見本院卷第19頁背面
    、48頁背面、第78頁) ，其事後翻異前詞而辯稱該送驗尿液
    可能並非由伊所排放，已難遽信。況且，上開尿液經送往法
    務部調查局進行DNA 比對結果，雖因尿液中有效DNA 含量不
    足，致無法與被告之口腔棉棒進行比對( 見本院卷第54至55
    頁法務部調查局DNA 鑑識實驗室於99年4 月14日出具之調科
    肆字第09900162090 號鑑定書) ，惟再經將上開2 瓶尿液瓶
    上之指紋送往內政部警政署刑事警察局鑑定結果，研判該2
    枚指紋係由同1 手指指紋所按，且核與本案偵查卷內調查筆
    錄第2 至4 頁被告所捺之指紋相符，有該局於99年5 月17日
    所出具之刑紋字第0990061547號鑑定書在卷足佐( 見本院卷
    第62至63頁) ，是已足以確認本案扣案之2 瓶尿液確係由被
    告親自排放後當場予以封緘無訛。至於卷附之「台北縣政府
    警察局新莊分局轄區列管毒品人口尿液採集送驗及檢體回復
    報告簽收簿」上雖錯誤登載編號DＺ0000000000號尿液之採集
    日期係10月14日( 見偵查卷第8 頁) ，而與前揭被告警詢筆
    錄、「應受尿液採驗人尿液檢體採集送驗紀錄表」( 見偵查
    卷第4 、5 頁) 所記載被告採尿時有所不符，然此係因臺北
    縣政府警察局新莊分局光華派出所承辦員警王仁樹於98 年
    10月13日17時13分許為被告採驗尿液並製作筆錄後，於隔日
    始將卷宗送至新莊分局由該局毒品承辦人員曾俊銘接辦，嗣
    曾俊銘警員操作該局「出矯治機構應受尿液採驗人採驗處理
    系統」而將應受尿液採驗人即被告之資料輸入該系統後，所
    列印顯示於「應受尿液採驗人尿液檢體採集送驗紀錄表」上
    「採尿日時欄」之時間係曾俊銘警員操作該系統之時間(即
    98年10月14日15時29分，然此部分業經曾俊銘警員以筆塗改
    為實際之採尿時間即98年10月13日17時13分，並蓋職章確認
    ) ，此有曾俊銘警員於99年6 月22日所出具之報告暨附件1
    份存卷可查( 見本院卷第82至91頁) ，是前揭「台北縣政府
    警察局新莊分局轄區列管毒品人口尿液採集送驗及檢體回復
    報告簽收簿」錯誤登載編號DＺ0000000000號尿液之採集日期
    係10月14日，容係曾俊銘警員於填載時誤將操作系統時間作
    為採尿時間所致。然本案參酌被告前揭供述及指紋鑑定結果
    ，已足以確認送驗2 瓶尿液確係被告所排放無誤，故足以排
    除於尿液採集或送驗過程中之人為疏失，將他人尿液誤作被
    告之尿液的可能，業如上述，是以被告徒執上開承辦人員登
    載尿液採集時間之疏誤，而辯稱扣案尿液並非由伊所排放云
    云，亦無足採信。
三、至被告另辯稱伊採尿前因感冒而服用藥物，可能因此而使其
    尿液呈嗎啡陽性反應云云，經本院向被告所陳報其就醫之龍
    興診所函調被告於98年10月5 日於該診所領取藥物之仿單，
    並函詢行政院衛生署食品藥物管理局結果，被告於該次就診
    時所領取之9 種藥物，均未含有嗎啡、可待因或可代謝成嗎
    啡、可待因之成分，故服用上開藥物後，其尿液均不會檢出
    嗎啡及可待因陽性反應，有該局99年7 月28日出具之FD A
    管字第0990042707號函在卷可稽( 見本院卷124 至134 頁、
    第139 頁) ，足認被告上開所辯，亦係臨訟卸責之詞，不足
    為採。
四、又被告於98年12月22日雖自費前往中山醫學大學附設醫院進
    行毛髮檢驗，檢驗報告顯示受檢驗人於檢驗前4 個月內並未
    施用海洛因等毒品，固有中山醫學大學附設醫院檢驗科於98
    年12月25日出具之毛髮檢驗結果報告1 份附卷可憑( 見本院
    卷第23至24頁) ，惟毛髮檢驗目前尚未經國內實施驗證，故
    其檢驗結果僅具有輔助判斷之功能；再者，毛髮檢驗對於長
    期性之用藥程度及用藥模式，始能提供較詳細之資訊，而可
    補充其他檢驗方法如尿液檢驗僅能檢測短期用藥之不足；因
    個人使用特定藥物之劑量多寡及代謝等因素，毛髮中未檢出
    特定藥物，不表示未曾施用該特定毒品，亦經行政院衛生署
    食品藥物管理局於91年2 月8 日以管檢字第102957號函釋明
    確( 見本院卷第25頁) ，是揆諸前揭函釋之說明，雖被告於
    98年12月22日所採驗之毛髮中未檢出海洛因成分，亦無從直
    接推認被告於未曾於98年10月13日17時13分許為警採尿回溯
    前26小時內某時施用海洛因，尚難以前揭毛髮檢驗結果而為
    對被告有利之認定。
五、末按海洛因經注射或吸入人體後，約80% 於24小時內自尿中
    排出，一般而言，尿液中能否驗出嗎啡陽性反應與其投與量
    、投與途徑、採尿時間、個人體質及檢測方法之靈敏度有關
    ，國外曾有文獻報導注射6 毫克之海洛因鹽酸鹽，其代謝物
    嗎啡之平均可檢出時限約為26小時，業經行政院衛生署藥物
    食品檢驗局於81年9 月8 日以藥檢壹字第8114885 號函述綦
    詳。本案扣案之2 瓶尿液確係由被告所親自排放後並予以封
    緘，且經2 次送驗結果，均呈嗎啡陽性反應，業經本院認定
    如上，足認被告確曾於98年10月13日17時13分許為警採尿回
    溯前26小時內，有施用毒品海洛因之行為。又被告前因施用
    毒品案件，經本院裁定送觀察、勒戒，認有繼續施用毒品之
    傾向，復據本院以93年度毒聲字第169 號裁定令入戒治處所
    施以強制戒治，於94年1 月11日停止戒治處分出監，並經臺
    灣板橋地方法院檢察署檢察官以94年度戒毒偵字第46號不起
    訴處分確定等情，有臺灣高等法院被告前案紀錄表附卷可憑
    ，依毒品危害防制條例第23條第2 項之規定，即應依法予以
    訴追處罰。從而，本案事證已臻明確，被告犯行洵堪認定，
    自應依法論科。
、論罪科刑之理由：
    按海洛因係毒品危害防制條例第2 條第2 項第1 款所規定之
    第一級毒品，故核被告所為，係犯該條例第10條第1 項之施
    用第一級毒品罪，其施用前持有海洛因之低度行為，應為施
    用之高度行為所吸收，不另論罪。又被告前有如事實欄所載
    之論罪科刑執行情形，有臺灣高等法院被告前案紀錄表附卷
    可憑，其於受徒刑執行完畢後5 年內，故意再犯本件有期徒
    刑以上之罪，為累犯，應依刑法第47條第1 項加重其刑。爰
    審酌被告前經觀察勒戒及強制戒治仍未能戒斷其施用毒品之
    惡習，而反覆再犯施用毒品罪，惟衡酌施用毒品屬於自殘行
    為，犯罪手段尚屬輕微，及其犯罪動機、目的、生活狀況、
    智識程度、所生危害、犯後仍飾言否認犯行之態度等一切情
    狀，量處如主文所示之刑，以資懲儆。
據上論斷，應依刑事訴訟法第299 條第1 項前段，毒品危害防制
條例第10條第1 項，刑法第11條前段、第47條第1 項，判決如主
文。
本案經檢察官黃致中到庭執行職務。
中    華    民    國    99    年    8     月    31    日
                  刑事第十四庭  審判長法  官  林淑婷
                                      法  官  饒金鳳
                                      法  官  陳昭筠
以上正本證明與原本無異。
如不服本判決應於送達後10日內向本院提出上訴狀。
                                      書記官  黃文儀
中    華    民    國    99    年    8     月    31    日
附錄本案論罪科刑法條全文
毒品危害防制條例第10條
施用第一級毒品者，處 6 月以上 5 年以下有期徒刑。
施用第二級毒品者，處 3 年以下有期徒刑。

司法院資訊處製作；財團法人民間司法改革基金會備份。
